【裁判字號】    99,上易,1129
【裁判日期】    990812
【裁判案由】    侵占
【裁判全文】
臺灣高等法院刑事判決                99年度上易字第1129號
上  訴  人  臺灣板橋地方法院檢察署檢察官
被      告  丙○○
選任辯護人  許碧真律師
上列上訴人因被告侵占案件，不服臺灣板橋地方法院98年度易字
第2539號，中華民國99年3 月26日所為之第一審判決（起訴案號
：臺灣板橋地方法院檢察署98年度偵字第 18475號），提起上訴
，本院判決如下：
    主  文
上訴駁回。
    理  由
壹、公訴意旨略以：被告丙○○自民國97年 9月起，受僱告訴人
    乙○○擔任臺北縣三重市○○○段菜寮小段237之2地號停車
    場（下稱本案停車場）之管理員，負責停車費收取工作，為
    從事業務之人，竟意圖為自己不法所有，基於業務侵占之接
    續犯意，擅自將原約定之停車費匯款帳戶變更為其私人帳戶
    ，而將所收取之停車費約新臺幣（下同）30萬元侵吞入己，
    嗣因告訴人發覺有異，始知悉上情。因認被告涉犯刑法第33
    6條第2項之業務侵占罪嫌云云。
貳、按犯罪事實應依證據認定之，無證據不得認定犯罪事實；不
    能證明被告犯罪者，應諭知無罪之判決，刑事訴訟法第 154
    條第2 項、第301條第1項分別定有明文。而檢察官對於起訴
    之犯罪事實，應負提出證據及說服之實質舉證責任。倘其所
    提出之證據，不足為被告有罪之積極證明，或其指出證明之
    方法，無從說服法院以形成被告有罪之心證，基於無罪推定
    之原則，即應為被告無罪判決之諭知，此有最高法院92年台
    上字第128號判例要旨足參。
、公訴人認被告涉犯上開罪嫌，係以：
    (一)被告於偵查中之供述，(二)告訴人於偵查中之指訴，(三)證人
    甲○○於偵查中之證述，(四)租賃契約書二份、新站生活家周
    邊所屬通行用地借用契約書一份，(五)停車費匯款帳號變更公
    告一紙等，為其論據。
肆、訊據被告對其於97年底以公告方式，要求本案停車場承租人
    將98年1月至3月之租金18萬元匯至其私人帳戶之事實，坦承
    屬實，惟堅決否認有何業務侵占之犯行，辯稱：本案停車場
    之土地係前夫甲○○的親戚所有，由甲○○承租經營，其在
    甲○○授權下，將收取之停車費當作家用，後因與甲○○打
    離婚及子女監護權官司，甲○○為迫使其就小孩監護權讓步
    ，才要乙○○對其提告，其與乙○○間並無僱傭關係，收取
    之租金金額亦不到30萬元，只有18萬元；租賃契約上並沒有
    註明甲○○與乙○○是合夥關係，也沒有註明要用支票給付
    租金，且如被告有侵占的主觀意圖，不會把要求承租人將停
    車費匯入被告帳戶的公告貼在停車場出入口讓甲○○及告訴
    人輕易看到；乙○○只是名義上的合夥人，因為王先知是甲○○的親戚，按照王先知基金會的規定，不能以甲○○的名
    義去承租，所以才會以乙○○的名義去承租等語。
伍、本院之認定
一、檢察官認被告涉犯業務侵占罪嫌，無非係認被告受僱於告訴
    人管理本案停車場，卻將本應交予告訴人之租金侵占入己，
    然告訴人與被告間究竟有無刑法業務侵占罪成立前提之委任
    或僱傭關係？被告是否基於不法所有意圖因此而將持有之停
    車租金易持有為所有？本院查：
（一）證人乙○○於原審具結證稱：本案停車場係我與被告前夫
      甲○○合夥經營，原本我的薪水是一萬元，其他的租金收
      入扣除每月地租及過路費後都是甲○○的，我負責打掃、
      收款及整修，停車場的帳務是由甲○○管理，租金均是匯
      至甲○○私人帳戶，甲○○叫我將工作交給被告做後，由
      他每月支付被告月薪一萬元，被告則負責收取租金及清潔
      打掃，我就未再領錢，我平日都沒有經手錢，本件是甲○○要我提告的等語（見原審卷第58頁至第62頁）。是以，
      告訴人是否確為本案停車場之經營者及僱用被告之人，顯
      非無疑。
（二）證人甲○○於原審法院審理時，固同證稱：我與告訴人為
      股東關係（見原審卷第62頁反面），並表示：停車場收益
      由二人平分，每人每月分一萬元，扣除相關成本，其餘盈
      餘由我與乙○○吃喝掉云云（見原審卷第63頁、第64頁）
      ；於本院審理時證稱：臺北縣三重市○○○段菜寮小段23
      7- 2地號停車場的地主是王先知，他已經往生二十幾年，
      告訴人跟王先知文教基金會訂定契約，因告訴人本身沒有
      用票，就跟我借票來支付租金，停車場的租金分二部分，
      一部分給付王先知基金會一個月四萬五千元，另一部分是
      跟大樓管理委員會租路權，每月一萬五千元，所以每月租
      金固定支出六萬元，我與乙○○就停車場經營，是一個人
      一個月拿一萬元當薪水，因為三個月的地租就要十八萬元
      ，扣除後沒有剩下什麼盈餘，而且我們會固定每個星期二
      在公司用這筆收入與朋友喝酒吃飯；當時因為被告說她的
      收入不夠，請我讓她在那邊幫忙管理，我就跟告訴人商量
      ，把停車場管理工作讓給被告作，被告在停車場處理客訴
      ，例如燈不亮、鐵門壞了之類的事，除此之外沒有負責其
      他事務（見本院卷99年7月8日審判筆錄第3頁至第4頁）。
      衡諸證人甲○○之證詞，告訴人當僅係形式上出名出租土
      地及路權，並因負責管理停車場客訴問題而向證人甲○○
      領取月薪一萬元，並非係本案停車場之經營管理者甚明。
二、再者，業務侵占罪之成立，以因執行業務而持有他人之物為
    前提，必行為人先合法持有他人之物，而於持有狀態繼續中
    ，擅自處分，或易持有為所有之意思，而逕為所有人之行為
    ，始克相當。倘其持有之初，係出於非法方法，即非合法持
    有，除應視其非法行為之態樣，分別成立相關罪名外，無成
    立業務侵占罪之餘地（最高法院90年度台上字第1114號判決
    要旨參照）；又刑法上之侵占罪，係以侵占自己持有他人之
    物為要件，所謂他人之物，乃指有形之動產、不動產而言，
    並不包括無形之權利在內，單純之權利不得為侵占之客體（
    最高法院71年台上字第2304號判例要旨參照）。依證人乙○○所證：正常情形下，停車場之租金係由承租人直接匯至甲○○帳戶，我將停車場管理工作交予被告時，被告之收款工
    作僅有未按時匯款部分之催繳，不包括收取匯款之金額等語
    （見原審卷第59頁、第60頁反面）；及證人甲○○所證：「
    我是請被告管理，但管理的內容不包括收租金」（見原審法
    院卷第64頁）、「（問：你們當時有無因為被告贍養費的問
    題，就讓被告去收取租金充當贍養費的事情？）完全沒有，
    時間點也不吻合，被告從97年10月開始或是更早在那邊當管
    理員，但是她是97年12月10日在停車場張貼公告，要承租戶
    把錢匯款到被告的帳戶，她是98年1月5日搬離我家。」、「
    （問：被告的工作內容是否有包括向停車位承租人收取租金
    ？）沒有」（見本院卷99年7月8日審判筆錄第5頁），可知
    檢察官所指被告侵占的租金即承租人應自行匯入原帳戶之金
    額，本非得經由被告之手收取，縱依檢察官起訴之犯罪事實
    適用法律，因被告「無權」收取租金，其逕要求承租停車場
    之人將租金匯至其帳戶，當無易持有為所有之過程，且因權
    利不得為侵占罪之客體，此部分事實與證據涵攝結果，亦與
    業務侵占罪前述構成要件有間。
三、再依告訴人於原審所證述：因甲○○的父親生病，被告辭掉
    原本直銷的工作幫忙照顧，甲○○表示要給被告薪水，才將
    其管理停車場之工作交由被告負責等語（見原審卷第60頁、
    第61頁反面），及證人甲○○於原審及本院時結證稱：被告
    表示錢不夠用，其與乙○○商量後，乙○○表示願將管理員
    的工作讓給被告；地主是王先知，他已經往生二十幾年，乙○○跟王先知文教基金會訂定契約，鍾先生本身沒有用票，
    跟我借票來支付租金，（審判長問：租金怎麼算？）分兩部
    分，一部分給付王先知基金會一個月四萬五千元，另一部分
    跟大樓管理委員會租路權每月一萬五千元，與乙○○就停車
    場經營，有合夥關係，一個人一個月拿一萬元當薪水，沒有
    剩下什麼盈餘，而且我們會固定每個星期二在公司喝酒吃飯
    ，當時被告說收入不夠，請我讓她在那邊幫忙管理，我跟乙○○商量，把停車場管理工作給被告做，被告在停車場處理
    客訴，例如燈不亮、鐵門壞了之類的事，（審判長問：對於
    被告爭執實際上匯款到被告的金額並沒有告訴人講的這麼多
    ，有何意見？）這部分我們不爭執，因為當時很多承租戶都
    換人，可能真的沒有付錢，就不停，我想匯款金額只有十八
    萬元的話，就要加上楊先生的現金三萬元等語（見原審法院
    卷第63頁、本院卷99年7月8日審判程序筆錄），足認被告所
    以接下停車場之管理工作，含有甲○○要將管理停車場之月
    薪作為被告生活費之目的。證人甲○○於原審法院審理時，
    固另證稱：其有按月以現金給付被告家用三萬元云云（見原
    審法院卷第64頁），然除為被告所否認，有無此事未見佐證
    ，比對證人乙○○所證：「甲○○曾經告訴我說，他結婚以
    後平常有給丙○○三萬元當家用，辭掉工作這次他並沒有特
    別提到家用的事。」（見原審卷第61頁反面），暨甲○○前
    揭證詞似指每月給被告薪水一萬元、家用三萬元，但又稱：
    薪水及家用總計是三萬元云云（見原審法院卷第65頁反面）
    等說詞，適足徵被告與甲○○間確有將薪水及家庭生活費混
    為一談的情況。參酌證人乙○○於原審法院審理時，亦證稱
    ：屬於甲○○的，被告拿走沒話講，屬於別人的要歸還等語
    （見原審卷第59頁），且自承與被告通電話時，說過：「小
    郜（即被告），我跟妳說，站在妳是他老婆也是好朋友的份
    上，我不是幫劉奇鑫（即甲○○），‧‧‧土地收齊的費用
    是屬於劉奇鑫的那部分，我跟妳講他告妳告不來，因為你們
    是夫妻，所以拿這個錢絕對合理‧‧‧」等語（見原審卷第
    61頁），被告辯稱甲○○曾授權其將收取之停車場租金當作
    家用部分，固未提出證據以實其說，惟在彼此原具夫妻關係
    ，公私費用未能明確劃分，斯時又互有齟齬，對財產有所爭
    執（見原審卷第65頁）之情形下，被告所為主觀上無不法所
    有意圖之主張，要非全然無據。至依乙○○前揭所證，停車
    場之租金有部分固應交付他人，但對照證人甲○○所陳：並
    未告知被告應將部分收來之租金轉交土地出租人王先知紀念
    管理委員會，因被告不知道電話、帳號等語（見原審卷第63
    頁反面），即便被告事後不願歸還此部分金額，要屬另一法
    律問題，不足反推被告取得租金時有不法所有意圖，併予指
    明。
四、綜上所述，刑法所定業務侵占罪，既以意圖為自己或第三人
    不法之所有，而侵占自己因業務持有他人之物，作為構成要
    件，如果行為人主觀上不具有不法所有之意圖，或客觀上無
    易持有為所有之情形，即難逕以侵占罪責相繩。檢察官所提
    證據，僅得證明被告有將停車場之部分租金取走，至主觀上
    有無不法所有意圖，是否係易持有為不法所有，俱有疑義。
    既乏積極證據足認被告有為業務侵占犯行，應從有利被告之
    認定，基於無罪推定原則，為無罪之諭知。
陸、檢察官雖不服原審諭知被告均無罪之判決，提起上訴，指稱
    ：證人乙○○於審理中已證稱：「停車場百分之八、九十都
    是匯款，少部分要催款才會去收款（現金）」；沒有繳款的
    部分才由被告去催繳，由被告去收取」等語無誤，而被告於
    審理時亦自承：我被授權去收租金的部分，是從97年10月份
    開始，當時收的現金都是轉到我先生甲○○的戶頭，我被告
    業務侵占部分是97年底甲○○說要把權利讓給我的部分即下
    一期98年1月至3月的租金等情明確，足徵被告所收取之停車
    費，除以匯款方式收受外，確有部分停車費係以現金之方式
    收取，且就97年底收取停車費現金之部分，正為本件告訴人
    所爭執被告無權收取，而被告辯稱有經甲○○授權收取之爭
    點，被告於偵審中既不否認於97年底所收取之停車費未返還
    告訴人，被告自該當「侵占自己持有他人之物」之構成要件
    ，原審判決逕以被告係侵占告訴人收取停車費之權利，並不
    符侵占罪所規定係以侵占自己持有他人之「物」之構成要件
    ，認定被告無罪，有判決未適用法律之違法甚明。原審另認
    被告辯稱甲○○曾授權其將收取之停車場租金當作家用部分
    ，固未提出證據以實其說，惟在彼此原具夫妻關係，公私費
    用未能明確劃分，斯時又互有齟齬，對財產有所爭執之情形
    下，被告所為主觀上無不法所有意圖之主張，要非全然無據
    。另依證人乙○○所證，停車場之租金有部分固應交付他人
    ，但對照證人甲○○所陳：並未告知被告應將部分收來之租
    金轉交土地出租人王先知紀念管理委員會，因被告不知道電
    話、帳號等語，即便被告事後不願歸還此部分金額，要屬另
    一法律問題，不足反推被告取得租金時有不法所有意圖，固
    非無見。惟查被告既未證明有經授權收取本件所爭執之停車
    費，而原審未認定被告是否有權收取停車費，僅以被告與甲○○間原具夫妻關係，公私費用未能明確劃分為由，而認定
    被告無不法所有意圖，稍嫌速斷，且此部分亦有事實未予充
    分調查之憾。本件原審判決，認事用法既有違誤，爰依刑事
    訴訟法第344條第1項、第361 條提起上訴，請將原判決撤銷
    ，更為適當合法之判決等語。
柒、惟本件檢察官起訴書所列證據及卷內訴訟資料，已經本院逐
    一論證，參互審酌，無從獲得有罪之心證，均如前述。檢察
    官上訴意旨，並未提出任何新事證，僅就原審採證及認事再
    為爭執，以檢察官所提出之證據尚難遽認被告有何起訴意旨
    所指之犯行，認上訴意旨核無理由，其上訴應予駁回。至被
    告之行為是否係涉犯詐欺取財罪嫌，因業務侵占與詐欺取財
    之社會基礎事實並不相同，本院無從變更起訴法條予以審究
    ，自應由檢察官另行偵處，附此敘明。
捌、據上論斷，應依刑事訴訟法第368條，判決如主文。
本案經檢察官劉異海到庭執行職務。
中    華    民    國    99    年    8    月    12    日
                  刑事第十庭  審判長法  官  陳恆寬
                                    法  官  崔玲琦
                                    法  官  遲中慧
以上正本證明與原本無異。
不得上訴。
                                    書記官  陳韋杉
中    華    民    國    99    年    8     月    13    日

司法院資訊處製作；財團法人民間司法改革基金會備份。
